【裁判字號】    98,簡上,2
【裁判日期】    990728
【裁判案由】    確認界址
【裁判全文】
臺灣新竹地方法院民事判決               98年度簡上字第2號
上  訴  人  戊○○
訴訟代理人  陳志誠律師
複  代理人  丙○○
上  訴  人  甲○○
上  訴  人  丁○○
被上訴人    乙○○
                      號
訴訟代理人  彭火炎律師
            張玉琳律師
上列當事人間請求確認界址事件，上訴人對於民國97年11月19日
本院竹北簡易庭96年度竹北簡字第279號第一審簡易判決提起上
訴，本院於99年7月14日言詞辯論終結，判決如下：
    主  文
上訴駁回。
第二審訴訟費用由上訴人負擔。
    事實及理由
壹、程序事項
一、原審原告戊○○、甲○○、丁○○三人共有坐落新竹縣竹北
    市○○段920地號土地，提起本件訴訟請求確認界址，經原
    審判決後，僅戊○○於法定期間內具狀提起上訴，惟確認界
    址之訴對於土地全體共有人必須合一確定，有最高法院69年
    台上字第461號判決可參，戊○○之上訴既有利於其他共有
    人丁○○、甲○○，依民事訴訟法第56條第1款規定，丁○○、甲○○自應一併視為上訴人。
二、上訴人丁○○、甲○○經合法通知無正當理由未於言詞辯論
    期日到場，核無民事訴訟法第386條各款所列情形，爰依被
    上訴人之聲請由其一造辯論而為判決。
三、上訴人提起上訴原聲明：1.原判決廢棄，2.確認上訴人共有
    蓮華段920地號（重測前犁頭山下段108-11地號，下稱920地
    號土地）土地與被上訴人所有蓮華段921地號（重測前犁頭
    山下段108地號，下稱921地號土地）土地之界址如上訴狀附
    圖所示A-B-C之連接線。3.確認上訴人共有蓮華段1058地號
    （重測前犁頭山下段74-4地號）土地與被上訴人所有蓮華段
    1057地號（重測前犁頭山下段74-24地號）土地之界址如上
    訴狀附圖所示E-F-H之連接線。嗣以98年4月22日上訴理由(
    一)狀將聲明第2、3項變更為：2.就上訴人共有920地號土地
    與被上訴人所有921地號土地之界址請求判決確認如起訴狀
    附圖所示A-B-C之連接實線或如該狀附圖1所示U-Y-Z之連接
    實線。3.就上訴人共有蓮華段1058地號（重測前犁頭山下段
    74-4地號）土地與被上訴人所有蓮華段1057地號（重測前犁
    頭山下段74-24地號）土地之界址請求判決確認如起訴狀附
    圖所示E-F-G之連接實線。上訴人又以99年5月10日民事陳報
    狀就第2項聲明變更為：就上訴人共有920地號土地與被上訴
    人所有921地號土地之界址請求判決如該狀附圖所示U-乙-丙
    之連接實線，另撤回第3項之上訴聲明。申言之，上訴人起
    訴及上訴時原請求「確認」兩造界址，後於99年5月10日民
    事陳報狀變更聲明，請求「判決」兩造之界址所在、表明其
    訴乃形成之訴，則其訴訟標的業已變更，就此，被上訴人雖
    於99年5月24日當庭表示不同意上訴人所為訴之變更，惟上
    訴人始終以「兩造所有920、921地號土地於地籍圖重測前，
    舊地籍圖面積與土地登記面積已有差異」為原因事實請求判
    決兩造界址，核其請求之基礎事實同一，合於民事訴訟法第
    446條第1項但書、第255條第1項第2款規定，雖係於訴訟末
    階段所為訴之變更，仍應予准許；至上訴人撤回第3項聲明
    部分，依民事訴訟法第459條第1項規定，僅被上訴人已為附
    帶上訴者，始需得其同意，被上訴人並未提起附帶上訴，上
    訴人撤回第3項聲明，自無需得被上訴人同意，已生撤回上
    訴之效力。
貳、實體事項
一、上訴人主張，除援引原審判決之記載外，另補稱：
(一)兩造所有920（即重測前108-11地號）、921地號（即重測前
    108地號）土地於重測前之舊地籍圖面積與重測前土地登記
    簿登記面積已有差異，為原審已確認之事實，應利用地籍圖
    重測技術與方法，使人民土地所有權範圍正確反映於地籍圖
    ，豈能因上訴人不能證明本件圖、簿不符之原因，即謂上訴
    人之請求不足採而不釐清錯誤之界址？又原判決誤認地籍圖
    重測公告期滿而確定之界址後，土地所有權人即不得再提出
    異議或訴請確認界址。是原判決顯已違反大法官釋字第374
    號解釋意旨。
(二)重測前108地號、108-11地號係於42年間因耕地放領而分割
    ，依重測前土地登記簿、台灣省實施耕者有其田公地放領承
    領農戶檢查表、業主戶地複查表、放領清冊，被上訴人之前
    手徐廷福因耕地放領而取得分割後108地號土地面積皆記載
    為「一分八厘二毛二糸（一七公畝六七公厘）」（即1767平
    方公尺），上訴人與前手共有之108-11地號面積則記載為「
    二分三厘二毛六糸（二二公畝五六公厘）」（即2256平方公
    尺）；而竹北地政事務所98年12月10日函文，按42年分割原
    圖重新計算結果，108地號土地圖面面積為2255平方公尺，
    108-11地號土地圖面面積為1779平方公尺。兩者明顯錯置、
    顛倒，可見42年分割線確有錯誤，另竹北地政事務所將分割
    原圖「短邊」直線延伸（即分割線左邊變為右邊），重新計
    算分割面積，108地號土地之圖面面積為1857平方公尺，108
    -11地號土地之圖面面積為2188平方公尺，上訴人主張42年
    分割線有「左右顛倒」之錯誤存在。證人即原土地測量局測
    量員李金獅證稱：分割線也是有可能會錯誤等語，上開登記
    面積與圖面面積嚴重不符原因，應係「分割線畫錯」所致。
    鑑定圖(一)之U-Y-G之Y-G畫錯方向，正確分割線應如99 年5
    月10日民事陳報狀附圖所示U-乙-丙。
  1.查108、108-11兩地號重測前合併面積為4023平方公尺，重
    測後合併面積為4009.92平方公尺（2184.32+1825.6），減
    損面積13.08平方公尺，上訴人願吸收該減損面積，即被上
    訴人面積仍為1767平方公尺，上訴人面積變更為2242.92平
    方公尺。
  2.兩造920、921地號土地之界址，雖經前審囑託內政部土地測
    量局至現場測量鑑定如鑑定書所附鑑定圖圖(二)U-Y-G實體連
    線，惟依該鑑定圖所載宗地面積，顯與上述被上訴人前手徐
    廷福於42年間承領耕地面積僅有1767平方公尺不符。反之，
    若以上訴人所指Ｕ-乙-丙之連接實線，則不論係上訴人所有
    920地號土地或被上訴人所有921地號土地之面積均與42年耕
    地放(承)領清冊及業主戶地複查表土地登記簿所載面積相同
    （上訴人願吸收91年重測結果所減損面積，即被上訴人面積
    仍為1767平方公尺，上訴人面積變更為2242.92平方公尺）
    ，自應以上訴人所指Ｕ-乙-丙之連接實線為兩造相鄰土地之
    界址。
(三)對於被上訴人抗辯所為陳述：
  1.依上證10前行政法院51年判字第226號判例要旨揭明「原告
    所有土地，與陳某所有土地因經界發生爭執，經陳某申請被
    告官署所屬之麻豆地政事務所派員測量，此項測量結果，原
    無確定私權關係之效力，原告對之既有爭執，自可訴由普通
    法院審理裁判，人民相互間因土地經界發生糾紛，乃不動產
    所有權之爭執，係屬民事訴訟範圍，應訴由普通法院受理審
    判，非行政官署所能處理，此觀民事訴訟法第十條規定，甚
    屬明白」等語，業已明確指出本件確認經界訴訟，係屬民事
    訴訟範圍，並非被上訴人所稱是行政訴訟解決救濟云云。
  2.按不動產因經界不明，或就經界有爭執者，當事人本得依法
    提起不動產界線之訴。另依前行政法院51年判字第226號判
    例要旨，以及司法院大法官會議第374號解釋揭明「地政機
    關依土地法第46之1至第46條之3所為地籍圖重測..有爭執之
    土地所有權人尚得依法提起民事訴訟請求解決，法院應就兩
    造之經界爭執，依調查證據之結果予以認定」。換言之，當
    事人間若就地籍圖所繪界址是否為兩造事實上界址存有疑義
    ，就此界址所生之糾紛，自有提起確認界址之訴以資解決之
    必要。上訴人係訴請確定兩造間土地界址，屬形成之訴，難
    認有請求權消滅時效適用之餘地，被上訴人消滅時效之抗辯
    ，亦無足採。且兩造所有920、921地號土地，地政機關前於
    42年間因辦理耕地放領分割而於舊地籍圖上繪劃界線，即上
    證1之42年分割複丈圖，嗣於91年間，地政機關依據舊地籍
    圖即上證1之42年分割複丈圖繪劃界線而進行地籍圖重測，
    以致發生放領清冊、土地登記簿所載面積，與兩筆土地依上
    證1之42年分割複丈圖上所示鄰接線之實測面積不符之情形
    ，致兩造對於因42年耕地放領而分割出920、921地號土地之
    界址存有疑義一情，為兩造所不否認，並於鈞院第1、2審審
    理中提出多項爭執，應足認上訴人確有提起本件確認兩造間
    土地界址之訴之利益。
  3.本件並無被上訴人所稱有受(1)不同之測量儀器、(2)計算方法
    ，因圖解法、數值法不同、(3)比例尺不同，例如1200分之1
    ，或是500分之1、(4)因個案測量，或是大範圍測量等以上因
    素，或是證人己○○所稱人員素質及工作測量儀器精密度等
    影響。理由是：依上證6業主戶地複查表，可知本件42年耕
    地放(承) 領時經過測量108地號總面積為「4148」，經由台
    甲與平方法公尺換算，則為4023平方公尺，此相較於91年重
    測及96年內政部土地測量局鑑測4009.92平方公尺（2184.32
    +1825.60），兩者誤差不大，自無被上訴人或證人己○○所
    稱不同之測量儀器、計算方法，因圖解法、數值法不同、比
    例尺不同或是人員素質或工作測量儀器精密度情事。換言之
    ，本件並非被上訴人所稱因為儀器的精密度，或圖面面積是
    以圖解法而非數值法計算，又或者是比例尺之關係所產生面
    積不符之現象，更沒有所謂人員素質及工作測量精密度所產
    生面積不符之現象。事實上，本件是耕地放(承)領進行土地
    分割時，因「分割線劃錯」所產生面積不符之現象。
  4.至證人翁義富所言兩造共同指界結果如91年重測地籍調查表
    云云，並無確定兩造私權與界址關係之效力。證人翁義富雖
    證稱：我有去現場指界，108-11的甲○○、丁○○有到場，
    兩造共同指界結果如重測地籍調查表，當時甲○○、丁○○
    沒有爭執，地政機關依照兩造指界結果測量云云。惟：
  (1)證人翁義富上開證述，核與甲○○於原審96年11月14日庭訊
    稱：當初蓋章，只知道是重測，不知道面積減少，要在公告
    期限內提出異議。當初量好了，就叫我們簽名、蓋章。（有
    無在現場指界？釘樁？）時間很久了，印象中，是他們皮尺
    拉一拉，時間很久，印象模糊等語；丁○○於原審96年11月
    14日庭訊稱：我有在現場，我耕種的部分，我有指界。不是
    我耕種的部分，我不知道，我沒有指界。因我的持分只有二
    分之一，我耕種的部分，我有指界，但是蓋章時，是蓋全部
    等語，互有不符。是證人翁義富稱兩造共同指界結果如重測
    地籍調查表，當時甲○○、丁○○沒有爭執，地政機關依照
    兩造指界結果測量云云，並非實在，應無可採。
  (2)再者，系爭108、108-11地號土地現場，並無明確界址、界
    標以為憑藉，此觀證人李金獅於原審96年11月14日庭訊證稱
：（90年重測前之圖根點，是否還在？）不清楚。因為所用
    之座標系統不一致，所以沒有刻意去找，沒有用到等語可證
    。至於證人李金獅所謂「有一些釘樁還在，現場有鐵蓋」，
    係指「91年重測時，測設之圖根點」而答話。但就「90年重
    測前之圖根點，是否還在？」、「現在能否找到？」，證人
    李金獅則是答稱：「不清楚。因為所用之座標系統不一致，
    所以沒有刻意去找，沒有用到」、「不清楚」。換言之，證
    人李金獅所謂「釘樁、鐵蓋」，是91年重測時，因「測設」
    而出現，在此之前，系爭土地現場確實沒有明確界址、界標
    以為憑藉。是除請地政事務所人員到場精密測量外，根本無
    從得知界址何在，故縱認證人翁義富所言兩造共同指界結果
    如重測地籍調查表，惟舊地籍圖與指界僅係供重測之參考，
    並非有確定私權之效力。
  (3)且地籍圖重測，純為地政機關基於職權提供土地測量技術上
    之服務，將人民原有土地所有權範圍，利用地籍調查及測量
    等方法，將其完整正確反映於地籍圖，初無增減人民私權之
    效力。抑有進者，地籍重測之結果縱已確定，但如有私權被
    侵害之情形，仍得起訴主張，此徵諸釋字第374號解釋文。
  惟有爭執之土地所有權人尚得依法提起民事訴訟請求解決，
    法院應就兩造之爭執，依調查證據之結果予以認定。最高法
    院75年4月22日第8次民事庭會議決議(一)略謂：為貫徹土地法
    整理地籍之土地政策，免滋紛擾，不許原指界之當事人又主
    張其原先指界有誤，訴請另定界址，應認其起訴顯無理由云
    云，與上開意旨不符，有違憲法保障人民財產權及訴訟權之
    規定，應不予適用即明。
  (4)稽上，上開91年重測地籍調查表，並無確定兩造私權與界址
    關係之效力。
(四)退步言之，對於上述造成登記面積與圖面面積不符之原因，
    倘若上訴人上開主張及舉證仍無法使鈞院獲致係「分割線畫
    錯」所致之確信，祈請鈞院詳查並審度最高法院88年台上字
    第1361號裁判揭明：「地政機關因土地分割於地籍圖上繪劃
    界線，並無確定私權之效力、法院即應就兩造之界址爭執，
    依調查證據之結果予以認定，不得以該地籍圖所繪界線作為
    認定界址之唯一依據」意旨（上證12），司法院大法官會議
    第374號解釋揭明：「地政機關依土地法第46之1至第46條之
    3 所為地籍圖重測，純為地政機關基於職權提供土地測量技
    術上之服務，將人民原有土地所有權範圍，利用地籍調查及
    測量等方法將其完整正確反映於地籍圖，初無增減人民私權
    之效力」意旨，以及最高法院90年度台上字第868號判決揭
    明：「原告提起此訴訟時，祇須聲明請求定其界線之所在即
    可，無須主張特定之界線。縱原告有主張一定之界線而不能
    證明，法院仍不能以此駁回其訴。亦即法院可不受兩造當事
    人主張之拘束，得本於調查之結果，定雙方不動產之經界」
    ，應認被上訴人前手徐廷福於42年間承領耕地面積僅有一分
    八厘二毛二糸（公頃一七公畝六七公厘），不能因地政機關
    於地籍圖上繪劃分割界線而增加土地面積的權利，鈞院仍應
    本於調查之結果，定雙方不動產之經界。理由如下：
  1.實施耕者有其田條例於第17條、第21條明定徵收耕地與放領
    耕地之程序規定，第22條並規定耕地承領人辦竣承領手續後
    ，縣市政府應即逕辦土地權利變更登記，發給土地所有權狀
    。而所稱「土地權利變更登記」，應包括土地權利移轉、分
    割、合併、消滅及發給土地所有權狀前之一切必要手續在內
  參照上證13內政部64.04.22台內地字第640053號函釋。
  2.42年間，新竹縣政府依實施耕者有其田條例辦理出租耕地徵
    收放領，將108地號之一分八厘二毛二糸（一七公畝六七公
    厘）予以徵收、放領與被上訴人前手徐廷福承領；另保留二
    分三厘二毛六糸（二二公畝五六公厘）與上訴人及視同上訴
    人甲○○之前前手邱有連持分1/2、視同上訴人丁○○之前
    前手劉鄭石妹持分1/2，此有新竹縣政府在42年辦理徵收、
    放領期間所製作上證6業主戶地複查表、上證4放領清冊、上
    證2承領農戶檢查表、上證3土地登記謄本可資證明。依實施
    耕者有其田條例第17條及第21條之規定，地主或權利人對放
    領清冊有異議時，應於公告期間內，申請更正，如公告期滿
    未經有人申請更正則放領清冊即歸確定，任何人（含行政機
    關）自無變更或予以否認之權利。換言之，上證4放領清冊
    就「放領108地號面積」記載為「1822」（見放領耕地標示
    之「新編面積」欄位有1822記載），應已歸確定，新竹縣政
    府徵收、放領與被上訴人前手徐廷福承領面積為一分八厘二
    毛二糸（一七公畝六七公厘）應已歸確定，任何人自無變更
    或予以否認之權利，有大法官釋字第115號解釋理由書「政
    府依實施耕者有其田條例徵收耕地與轉放農民承領之行為，
    均係基於公權力查明決定之行政處分，非私人所得左右、政
    府因執行扶持自耕農基本國策，於實施耕者有其田之徵收放
    領程序中，對人民之權利，法律上已盡保護之能事。有關徵
    收放領之處分，更正申請之核定，訴願再訴願之決定，或行
    政訴訟之判決，一經確定，立即發生公法上應有之效力，在
    未依法變更或失效時，所有人民及機關均應受其拘束而不能
    予以否認」可參。
(五)上訴聲明：原判決廢棄；上訴人共有920地號土地與被上訴
    人所有921地號土地之界址請求判決如99年5月10日民事陳報
    狀附圖所示U-乙-丙之連接實線。
二、被上訴人之抗辯，除引用原審判決之記載外，另補充：
(一)上訴人以釋字第374號解釋，主張本件係分割線畫錯方向，
    致面積誤差云云。惟原審並非以土地所有權人於地籍重測時
    ，到場指界毫無爭議，不得再主張原先指界有誤為由，而為
    不利於上訴人之裁判，上訴人援引該解釋指摘原判決，顯非
    適恰。
(二)上訴人雖稱本件係於42年實施耕者有其田條例時，放領分割
    線畫錯方向，導致面積誤差，而主張920地號與921地號土地
    之界址應如起訴狀附圖A-B-C之連接實線或如上訴理由(一)
    狀附圖U-Y-Z之連接實線云云，被上訴人否認之：
  1.上訴人丁○○、戊○○、甲○○並非42年實施耕者有其田條
    例徵收放領時之耕地所有權人或承領人。況「政府依實施耕
    者有其田條例所為之耕地徵收或放領，均係基於公權力之行
    為。耕地所有權人或承領人及各利害關係人認為有錯誤時，
    不問其錯誤之形態與原因，俱應分別依同條例第17條第1項
    第2款、第21條第3款申請更正。對政府就更正申請所為之核
    定，如仍有不服，應依訴願法第1條，行政訴訟法第1條，循
    行政訟爭程序以提起訴願再訴願及行政訴訟，藉圖救濟。自
    不得更以其權利受有損害為理由，向普通法院提起民事訴訟
    ，請求返還土地」，釋字第115號解釋可參，另最高法院62
    年台上字第2817號判例、56年台上字第2110號判例、49年台
    上字第854號判例、71年台上字第4333號判決亦均認：若上
    訴人對於系爭土地之徵收放領認有錯誤，則不問其錯誤形態
    與原因如何，俱應依訴願法、行政訴訟法請求救濟，於依行
    政手續更正前，尚不得於民事訴訟程序中主張其放領錯誤。
    職是，上訴人若認系爭土地之徵收放領有何錯誤，揆諸前揭
    大法官會議解釋及最高法院判例要旨，僅係得否依訴願法、
    行政訴訟法請求救濟，尚不得於民事訴訟程序中主張其放領
    錯誤。上訴人就政府依實施耕者有其田條例基於公權力所為
    之耕地徵收與放領等行為，向普通法院提起民事訴訟請求確
    認界址藉圖確認系爭土地為上訴人所有，應無足取。
  2.本件經原審向竹北地政事務所、新竹縣政府、內政部國土測
    繪中心等單位函調本件相鄰土地之原始文件，亦無確實憑證
    足認原告主張分割線畫錯為真實。上訴人雖以證人李金獅所
    述，主張本件係分割線畫錯，然證人李金獅不是本件分割案
    之實際承辦人，不清楚分割複丈之情形（見原審卷二第9頁
    第28行），尚難片面擷摘非實際分割承辦人之個人推測，逕
    謂本件有何分割線錯誤。
  3.又上訴人稱「分」字應蓋於分割增加之地號上，42年之分割
    圖上，921地號（重測前之108地號）上之「分」字，應蓋於
    分割增加之108-11地號上，而主張本件分割線畫錯云云。然
    分割圖上之「分」字並非必然蓋於分割增加之地號上，舉例
    而言，42年犁頭山下段74-3地號分割增加74-22、74-23地號
    ，「分」字並非蓋於分割增加之74-22、74-23地號上；42年
    犁頭山下段74-9地號分割增加74-28地號，「分」字亦非蓋
    於分割增加之74-28地號上（見被上證二、三及卷附新竹縣
    竹北地政事務所98年6月8日北地所測輝字第0980003105號函
    覆附件第2頁概況圖）。更遑論並無確實證明原告上開主張
    得當然據以移動兩造土地界址如原告起訴狀附圖所示A-B-C
    之連接實線或如原告上訴理由(一)狀附圖所示U-Y-Z之連接
    實線。
(三)又意思表示之內容有錯誤，或表意人若知其事情即不為意思
    表示者，僅得由其錯誤或不知事情非自己之過失之表意人撤
    銷（民法第88條第1項），上訴人戊○○並非原分割當事人
    ，故上訴人稱分割線畫錯云云，顯非得於本件訴訟而為爭執
    。更遑論上訴人戊○○所稱於42年之分割線錯誤，已顯逾民
    法第93條之撤銷錯誤表示一年除斥期間。
(四)上訴人主張本件應依重測前土地登記簿所載面積將「U-Y- G
    」之「Y-G」界址移動為「Y-Z」云云。查內政部土地測量局
    之鑑定結果，雖兩造重測前後之土地面積略有增減，然造成
    重測前後土地面積變動之原因甚多，諸如測量儀器精密度不
    同且計算精度不同、其間自然地形變遷等原因均可能造成重
    測前後土地面積變動之結果，此為必然之現象，當不因重測
    前後土地面積略有增減，即謂土地重測後之面積有何可議。
    且每筆土地之面積係依據地籍圖之界址而確定，並非先行確
    定每筆土地之面積然後據以移動界址（最高法院69年台上字
    第308號判決參照），不可因重測前後面積有增減，即據上
    訴人減少之面積而移動被上訴人土地之界址。且土地之經界
    線為每宗土地之界址，任何二宗土地經界之變動均會影響相
    鄰土地之經界而造成連鎖反應，本件竹北市○○○○段「全
    區」各宗土地均已於民國91年實施地籍圖重測，重測後段名
    為蓮華段，地籍測量之結果業已公告，且已依重測成果整編
    計算登記各宗土地新面積。本件與被上訴人所有921地號、
    上訴人所有920地號土地相鄰者，尚有同段十多筆土地，其
    中918、1059、1054、1053地號重測後之面積均有增加（見
    原審卷一第146、147頁竹北地政事務所96年10月2日北地所
    測東字第0960005426號函覆面積計算簡表），就此以觀，亦
    無僅以乙○○為被告請求變更重測後登記面積之理！何況，
    地籍圖之界址與土地登記簿謄本所載面積不符之情形，亦可
    能係土地登記簿所載面積錯誤而非地籍圖之界址錯誤，當無
    因上訴人稱應更正地籍圖界址即將被上訴人耕作數十年之土
    地歸於上訴人。本件卷內並無任何證據證明920、921地號間
    現有重測後之經界線錯誤而應更正為往「東方」平移（即以
    Y-Z為界址）。若謂本件可准無視土地測量局依地籍圖、地
    籍圖經界線而鑑定分析之界址位置（鑑定圖(一)：920、921
    地號間重測前地籍圖經界線位置為B-C-D-E，重測後地籍圖
    經界線位置為U-Y-G。鑑定圖(二)：1058、1057地號間重測
    前地籍圖經界線位置為L-N-S，重測後地籍圖經界線位置為
    J-K-R），僅因上訴人空言主張即據以調整兩造間之經界線
    為上訴人片面指陳之位置，恐非適恰，難昭折服。
(五)系爭921地號土地之西北側（即本院98年12月30日函詢附圖
    斜線所示部分），係由被上訴人乙○○及其家屬所耕作使用
    ，已提出竹北市○○段117線興建前（自強北路興建前）被
    上訴人乙○○及其家屬之使用照片(被上證七)到院。另提出
    附圖斜線以外，被上訴人之921地號與上訴人之920地號之南
    段土地於自強北路興建前之土地照片（被上證八），以供比
    對佐證上訴人戊○○99年1月25日陳報狀所述不足採信。
(六)上訴人99年2月23日陳報狀以證人翁義富無法於上訴人訴訟
    代理人提出之「Google衛星照片」確定921地號是那一塊、
    翁義富稱兩造共同指界結果如重測地籍調查表並非實在等語
    ，稱證人所言應無可採云云。惟通常人係於地面上耕作活動
    ，罕有自空中俯視耕種土地之情形，上訴人訴訟代理人所提
    Google照片並非通常地面照片，既無標示方位、地號、日期
    ，照片上之地上物又模糊不清，遽此苛責證人未於Google照
    片確定921地號是那一塊，顯非適當。證人翁義富乃承審法
    官依職權臨時傳訊，縱令證人與當事人有親屬關係，其證言
    亦非不可採信，現行法上並無當事人之親屬不得為證人之規
    定，證人翁義富於鈞院提示並告以要旨後業已陳明921地號
    北邊如提示之附圖斜線部分乃證人、被上訴人、太太及家中
    成員所耕作。以上陳述若非真實，證人焉會願受偽證之處罰
    而當庭具結，是其所述，應屬真實。第查證人李豐辰於原審
    到庭係稱：「本件已經重測公告期滿，我們從地籍調查表上
    查相關界址、重測指界情況，有他們同意協助指界結果之簽
    章，而且成果已經公告。從書面來看，他們同意重測之結果
    。重測時，如果四鄰指界並於調查表蓋章同意，不管以前的
    界址在那裡，就以重測時指界之界址為他們的界址。當時縣
    政府公文來時，已經重測完畢，而且公告期滿。當事人如果
    有異議，應於公告期間提出。本件好像沒有提出異議」（見
    原審卷(一)第5頁倒數第5-12行）；且證人李金獅於原審係
    稱：「（法官問：91年重測時，測設之圖根點，有無實體標
    示？）圖根點，有一些釘樁還在，現場有鐵蓋」等語（見原
    審卷(一)第16頁第6-9行），上訴人陳報狀錯誤引用證人證
    詞用以指摘翁義富證稱地政機關依照兩造指界結果測量並非
    實在、系爭土地現場並無明確界址界標以為憑藉云云，亦無
    足採。又上訴人提出檢卷之上證9-1、9-2照片，並非鈞院98
    年12月30日函附圖斜線部分之照片。
(七)上訴人99年5月10日陳報狀再度變更聲明主張系爭920、921
    地號土地之界址應為「U-乙-丙」之連接實線云云，本件並
    無任何證據足以證明兩造界址應向東方平移，更無任何證據
    可佐證除向東方平移外更應向南方移動，土地重測後，兩造
    土地周圍鄰地面積亦有異動，非可當然因上訴人之主張即據
    以單獨調整被上訴人一人之界址。上訴人所稱上證13並未函
    釋亦不足以證明若有圖簿不符之情形，應以簿為準等語。
(八)基於前述，並聲明：駁回上訴。
三、兩造不爭執事項（見99年3月5日筆錄）
  1.重測前108、108-11地號土地係於42年間因耕地放領而分割
    ，依上證4放領清冊、上證2台灣省實施耕者有其田公地放領
    承領農戶檢查表、上證3重測前土地登記簿，被上訴人之前
    手徐廷福於耕地放領取得分割後108地號土地面積為0.1822
    台甲（即1767平方公尺），上訴人與前手共有之108-11地號
    土地面積則為0.2326台甲（即2256平方公尺），惟原審鑑定
    圖(一)載明：重測前108地號土地之舊地籍圖面積為2240.61
    平方公尺、108-11地號土地為1801.01平方公尺，亦即，108
    、108-11地號土地於重測前之舊地籍圖面積與重測前土地登
    記簿登記面積已有「圖、簿不符」情形。
  2.原審內政部土地測量局之鑑定技術、方法適當。
  3.上訴人共有蓮華段1058地號（重測前犁頭山下段74-4地號）
    土地與被上訴人所有蓮華段1057地號（重測前犁頭山下段
    74-24地號）土地界址，係如原審鑑定圖(二)所示J-K-R。
四、上訴人主張系爭920、921地號土地界址應如其99年5月10日
    民事陳報狀附圖「U-乙-丙」之連接實線，被上訴人則以前
    詞置辯。是本件爭執應在於：本件究應循行政訴訟或民事訴
    訟？非42年放領分割當事人之上訴人得否於本件訴訟中請求
    確認界址？重測前之108、108-11地號土地於42年分割時，
    有無分割線畫錯之情形？原審有無採用錯誤之地籍圖為鑑定
    基礎？上訴人之920地號土地與被上訴人之921地號土地之界
    址，係如原審鑑定圖(一) 所示U-Y-G之連接實線，或如上訴
    人99年5月10日民事陳報狀附圖所示U-乙-丙之連接實線？茲
    分敘如下：
(一)按「因不動產之物權或其分割或經界涉訟者，專屬不動產所
    在地之法院管轄」，民事訴訟法第10條第1項定有明文；又
    「原告所有土地，與陳某所有土地因經界發生爭執，經陳某
    申請被告官署所屬之麻豆地政事務所派員測量，此項測量結
    果，原無確定私權關係之效力，原告對之既有爭執，自可訴
    由普通法院審理裁判。人民相互間因土地經界發生糾紛，乃
    不動產所有權之爭執，係屬民事訴訟範圍，應訴由普通法院
    受理審判，非行政官署所能處理，此觀民事訴訟法第10條規
    定，甚屬明白」，有前行政法院51年判字第226號判例要旨
    可參。本件上訴人對被上訴人原起訴請求確認系爭920、921
    地號土地之界址，屬於私人與私人間就土地界址所生爭議，
    涉及當事人關於土地界址與所有權之範圍，自屬私權紛爭，
    是上訴人依民事訴訟程序提起確認界址之訴（又於上訴審變
    更聲明請求判決定兩造之經界），並無不合。
(二)兩造既分別為系爭920、921地號土地之所有權人，就其土地
    之界址發生爭執，自得提起本件確認界址之訴（又於上訴審
    變更聲明請求判決定兩造之經界），以釐清系爭920、921地
    號土地之界址為何，並不因上訴人並非「42年耕地放領分割
    之當事人」而限制上訴人起訴以釐清兩造土地界線之訴訟權
    利。至於上訴人以「42年耕地放領時已發生系爭920、921地
    號土地舊地籍圖之圖面面積與土地登記謄本之登記面積不符
    之情形，係因分割線畫錯所致」一節執為本件確認（或確定
    ）界址之訴之理由，是否有據，則屬上訴人之聲明應否准許
    之問題，無礙於上訴人得適法提起本件確認（或確定）界址
    之訴。
(三)經查，重測前108、108-11地號土地係於42年間因耕地放領
    而分割，依上證4放領清冊、上證2台灣省實施耕者有其田公
    地放領承領農戶檢查表、上證3重測前土地登記簿所載，被
    上訴人之前手徐廷福於耕地放領取得分割後108地號土地面
    積為0.1822台甲（即1767平方公尺），上訴人與前手共有之
    108-11地號土地面積則為0.2326台甲（即2256平方公尺），
    惟原審鑑定圖(一) 載明：重測前108地號土地之舊地籍圖面
    積為2240.61平方公尺、108-11地號土地為1801.01平方公尺
    ，亦即，108、108-11地號土地於重測前之舊地籍圖面積與
    重測前土地登記簿登記面積已有「圖、簿不符」情形，為兩
    造所不爭執，堪信為真實。
(四)雖然系爭108、108-11地號土地於重測前之舊地籍圖面積與
    重測前之土地登記簿登記面積已有「圖、簿不符」情形，但
    是否即為重測前之地籍圖繪製界址錯誤？尚無從自上開資料
    獲得證明：
  1.上訴人主張42年分割線有「左右顛倒」之錯誤存在，無非以
    重測前土地登記簿（上證3）、台灣省實施耕者有其田公地
    放領承領農戶檢查表（上證2）、業主戶地複查表（上證6）
    、放領清冊（上證4）、竹北地政事務所98年12月10日函、
    證人李金獅之證詞為其論據。惟上開文件，僅足以證明被上
    訴人前手徐廷福因耕地放領取得分割後108地號土地面積「
    記載」為1767平方公尺，按此面積繳納徵收地價費用，上訴
    人與前手共有之108-11地號土地面積「記載」為2256平方公
    尺一事，而竹北地政事務所就上訴人所提出上證1異動地測
    量原圖，重新計算圖面面積，108地號土地圖面面積為2255
    平方公尺，108-11地號土地圖面面積則為1779平方公尺（見
    本院卷第161頁），亦即，重測前108、108-11地號土地確實
    存在前述「圖、簿不符」之情形爾，但終究難以斷定其原因
    係分割線繪製錯誤，抑或係承領面積登載或土地登記簿登載
    錯誤。另參諸證人即內政部土地測量局測量員李金獅於原審
    96年11月14日證稱：「（鑑定書第4點提到要向竹北地政事
    務所查明，是何意義？）我不是實際上分割案之承辦人員，
    不清楚。從圖面來看，有可能是這兩筆土地分割時，面積計
    算錯誤，地號、面積互相誤植」、「（是否有可能分割時，
    分割線畫不正確所導致？）一般來說，分割之後會核算面積
    ，但還是有可能計算錯誤。分割線也是有可能會錯誤，例如
    沒有照當事人所指界來畫」等語（見原審卷一第9-10頁），
    即證人李金獅已表明自己並非本件分割復丈之承辦人員，對
    於本件造成鑑定後面積較重測前有所增減之具體理由為何（
    即鑑定書第4點），並不清楚，所稱分割線「可能會」錯誤
    ，僅屬個人猜測之意見，並非本於對系爭108、108-11地號
    土地實施分割業務之經驗所為陳述，是否即為本件之真實原
    因，顯有疑問，況證人李金獅亦表示，除了分割線「可能會
    」錯誤之外，「也可能」是面積計算錯誤、或地號與面積相
    互誤植等情形，洵無從資以認定本件分割線有上訴人所稱「
    左右顛倒」之錯誤存在。
  2.本院多次向竹北地政事務所函詢「造成108、108-11地號土
    地於重測前之土地登記簿所載面積與地籍圖面積不符之原因
    為何？」，該所於99年1月7日、99年2月26日回函稱：「係
    屬地籍圖謬誤所致，然原案於42年辦理分割，年代久遠，造
    成地籍圖謬誤之原因，本所已無卷可考」、「業主戶地複查
    表係民國42年前為實施耕者有其田所製，而表內填載之面積
    實際測量情形，本所無從查考，次查地籍測量原圖，測量員
    簽章不明」等語，有各該函文在卷可佐（見本院卷第204、
    253頁），又據證人李豐辰於原審96年11月14日證稱：「原
    地籍圖謬誤，是地政機關常用之用語，如果重測後面積有減
    少，而且已經公告期滿，面積還是有差異，我們就會用這個
    用語」（見原審卷一第5頁），並非即指地籍圖有錯誤。是
    本件亦無從確認造成重測前土地登記面積與重測前地籍圖圖
    面面積不符之具體原因為何。且上證6業主戶地複查表雖記
    載「已測」，然其測量員簽章不明，又倘若當時確實有依據
    地籍圖測量面積，理應可發現本件有前述「土地登記面積與
    圖面面積不符」之情形，但兩造卻係在91年實施重測程序經
    過後，始發現有此情形，則當時執行業主戶地複查，是否確
    有實地測量徐廷福所領108地號之使用土地面積，亦顯有疑
    問。至原告援引釋字第115號解釋而主張被上訴人前手徐廷
    福依照「實施耕者有其田條例」（42年1月26日發布施行，
    82 年7月30日廢止）第21條所為耕地放領，如放領清冊經公
    告期滿未有人申請更正，則徐廷福承領面積1767平方公尺一
    事應已歸確定，任何人均無變更或予以否認之權利云云，惟
    釋字第115號解釋文及解釋理由係謂：「政府依實施耕者有
    其田條例所為之耕地徵收與放領，人民僅得依行政救濟程序
    請求救濟」、「政府依實施耕者有其田條例所為之耕地徵收
    或放領，均係基於公權力之行為。耕地所有權人或承領人及
    各利害關係人認為有錯誤時，不問其錯誤之形態與原因，俱
    應分別依同條例第17條第1項第2款、第21條第3款申請更正
    。對政府就更正申請所為之核定，如仍有不服，應依訴願法
    第1條，行政訴訟法第1條，循行政訟爭程序以提起訴願再訴
    願及行政訴訟，藉圖救濟。自不得更以其權利受有損害為理
    由，向普通法院提起民事訴訟，請求返還土地。普通法院對
    此事件所為之相反判決不得執行」，亦即，司法院大法官會
    議前揭解釋僅表示，人民對於政府所為耕地徵收與放領有爭
    執時，應依該條例第17條、第21條規定與行政爭訟程序請求
    救濟，而未指稱，如人民未依該條例第17條、第21條申請更
    正，即不得再予變更或否認，何況，本件被上訴人前手徐廷
    福於耕地放領時，政府機關究於放領清冊、土地登記簿記載
    之面積有無錯誤，攸關兩造土地之地籍線是否正確，不得僅
    因放領清冊、土地登記簿如此記載，即謂其記載應屬正確且
    不可爭執，而地籍線之繪製即屬錯誤而無確定效力。是上訴
    人前開主張，礙難採信。
  3.次經本院委請原審鑑定機關國土測繪中心依照上訴人主張「
    分割線方向左右顛倒」之界址U-Y-Z，重新計算圖面面積（
    亦即，將鑑定圖(一)Y-G實線延長至系爭921地號東北邊地界
    ，作為Z點，以U-Y-Z作為系爭920、921地號土地之新地界線
    ），其結果為：重測前108地號土地（綠色區域）為1930.21
    平方公尺，重測前108-11地號土地（黃色區域）為2079.71
    平方公尺，有該測繪中心99年3月31日回函暨補充鑑定圖在
    卷可憑（見本院卷第273頁）。然而，此重新繪製地籍線並
    計算之面積，與上訴人所認定應屬正確之重測前登記面積即
    108地號土地為1767平方公尺、108-11地號土地為2256平方
    公尺，兩相比較後，亦顯不相符且差距甚大（108地號土地
    相差163.21平方公尺，108-11地號土地則相差176.29平方公
    尺），猶難認定上訴人主張之「U-Y-G」界址即屬正確。
  4.上訴人另指稱上證1之測量原圖，系爭108-11地號土地係分
    割自108地號土地，但「分」字卻蓋在108地號土地上，質疑
    有分割錯誤云云。然42年犁頭山下段74-3地號分割增加74-
    22、74-23地號，「分」字並非蓋於分割增加之74-22、74-
    23地號上；同段74-9地號分割增加74-28地號，「分」字亦
    非蓋於分割增加之74-28地號上，有土地登記簿及地籍圖各2
    份附卷足憑（見本院卷第114-117頁），亦即，分割圖上之
    「分」字並非必然蓋於分割增加之地號上，實難因「分」字
    蓋於系爭108地號土地上，遽謂分割錯誤。
  5.上訴人又於國土測繪中心依照上訴人主張之「U-Y-Z」重新
    計算108、108-11地號土地面積之後，再度以99年5月10日民
    事陳報狀變更聲明，主張兩造所有920、921地號土地之界址
    應為「U-乙-丙」，除將短邊分割線由「西南向」改為「東
    北向」之外，復逕自往南退縮11.974公尺之寬度（見本院卷
    第295頁），以求符合42年分割放領之登記面積。惟證人即
    新竹縣地政處副處長己○○於本院98年12月28日證稱：「放
    領清冊是依據分割複丈結果辦理，面積部分我不瞭解」等語
    （見本院卷第188-189頁），即放領清冊之面積仍係來自實
    際分割丈量之結果，係先確定分割地籍線後，測量面積以編
    製放領清冊。然而，上訴人前揭將短邊分割線由「西南向」
    改為「東北向」，再往南退縮11.974公尺寬度之請求，顯係
    依照放領清冊、土地登記簿記載面積來移動兩造土地之界址
    ，在前開資料尚無法證明舊地籍圖有畫錯、重測前登記面積
    始為正確之情形下，上訴人如此主張，與最高法院69年度台
    上字第308號判決「土地法第38條第1項規定辦理土地登記前
    ，應先辦地籍測量，是以每筆土地之面積係依據地籍圖之界
    址而確定，並非先行確定每筆土地之面積然後據以移動界址
    ，其理至明」之意旨顯然相悖，亦查無實據，礙難採認。是
    上訴人主張系爭108、108-11地號土地於42年分割時「分割
    線畫錯」，應如其主張之「U-乙-丙」云云，不足取信。
(五)本院依下列證據，仍應認系爭920、921地號土地之界址係如
    原審鑑定圖(一)所示U-Y-G之連接實線：
  1.本件既無相當證據證明42年分割線有繪製錯誤，則難認原審
    有採用錯誤之地籍圖為鑑定基礎。且兩造均不爭執原審鑑定
    機關國土測繪中心所採儀器與鑑定方法係屬適當，經該中心
    使用精密電子測距經緯儀在系爭920、921地號土地附近檢測
    91年度地籍圖重測時測設之圖根點，並施測圖根點，計算檢
    核合格後，作為該測區之控制點，依該圖根點為基點，用上
    列儀器分別施測920、921地號土地及附近界址點，計算其座
    標值輸入電腦，以自動繪圖儀展繪於鑑測原圖上，再依據竹
    北地政事務所保管之地籍圖、宗地資料等，展繪本件有關土
    地地籍圖經界線，復依鑑定書及鑑定圖(一)之面積分析表所
    示，兩造所有920、921地號土地於重測前後僅有7.1、30.02
    、6.74平方公尺，僅有些微幅度差距；且竹北地政事務所98
    年6月8日就本院所詢「42年分割增加108-11地號土地，該分
    割線有無錯誤？」回覆稱：「經套繪重測前後地籍圖，地籍
    線並無移位」等語（見本院卷第66頁），可知91年重測後之
    地籍線大致與42年分割時之地籍線相符。
  2.復依新竹縣竹北市地籍圖重測地籍調查表所示（見本院卷第
    70-73頁），91年重測時，上訴人徐敬堂、丁○○分別共有
    系爭108-11地號土地，應有部分各1/2（上訴人戊○○係於
    94年9月2日才因贈與取得該地應有部分1/4，有竹北簡調卷
    第11頁土地登記謄本可佐），被上訴人則為系爭108地號土
    地所有權人，權利範圍為全部，且上訴人徐敬堂、丁○○及
    被上訴人委託之翁義富均於91年8月1日至系爭108、108-11
    地號土地現場協助指界，並蓋章確認其界址如重測地籍調查
    表之略圖所示一節，與證人李豐辰於原審96年11月14日證稱
    ：「從地籍調查表上查相關界址、重測指界情況，有他們同
    意協助指界結果之簽章..從書面來看，他們同意重測之結果
    ..當事人如果有異議，應於公告期間提出，本件好像沒有提
    出異議」等語，及上訴人丁○○於同日自承：「（重測時，
    有無到現場？有無指界？）我有在現場，我耕種的部分，我
    有指界」等語、上訴人徐敬堂於同日自承：「當初蓋章，只
    知道是重測，不知道面積減少，要在公告期限內提出異議。
    當初量好了，就叫我們簽名、蓋章」等語（見原審卷一第5-
    6頁）及證人翁義富於本院99年1月29日證稱：「重測地籍調
    查表上面是我的章，我有去現場指界，108-11的徐敬堂、丁○○有到場，兩造共同指界結果如重測地籍調查表，當時徐
    敬堂、丁○○沒有爭執，地政機關依照兩造指界結果測量」
    、「我是在測完後簽名..是略圖做好的時候叫我簽名..指界
    、製作略圖到簽名，蠻久的，約一個早上」等語（見本院卷
    第220頁），互核大略相符，可知系爭108、108-11地號土地
    之雙方所有權人即上訴人徐敬堂、丁○○及被上訴人委託之
    翁義富均確實有到現場指界，並蓋章確認地政機關所繪製之
    地籍線，亦未於重測結果之公告期間內提出異議，即當時之
    雙方所有權人均已同意系爭108、108-11地號土地界址確如
    地籍調查表略如所示，且未曾提出關於如上訴人所稱「有分
    割線畫錯」或「短邊分割線應改成東北向，且再往南移若干
    公尺」之爭執。至上訴人丁○○主張「不是我耕種的部分，
    我沒有指界，但蓋章時，是蓋全部」云云，惟重測當時，上
    訴人丁○○與徐敬堂分別共有系爭108-11地號土地各1/2，
    縱然上訴人丁○○僅就自己耕作部分指界，但上訴人徐敬堂
    亦有到場指界，確認其餘非屬上訴人丁○○耕作部分之土地
    界址，尚難遽稱指界不完全或有何不實；又上訴人徐敬堂稱
    「（有無在現場指界？釘樁？）時間很久，印象中，是他們
    皮尺拉一拉」云云，因與實際重測時間相隔已逾5年，人難
    免有記憶不清而無法完全回憶重測當時之具體情形，但本件
    另有重測地籍調查表之書面記錄可憑，不得僅因上訴人徐敬
    堂之記憶不清，即驟然否定其所蓋章確認到場指界之結果。
    （本院並非謂「上訴人未於公告期間內提出異議，所以不得
    再予爭執地籍線」，僅指出上訴人徐敬堂、丁○○於重測當
    時有到場指界且於公告期間未有異議，其二人應已同意指界
    繪製之地籍線，附此敘明）
  3.果依上訴人主張系爭920、921地號土地之界址應如「U-Y-Z
    」或「U-乙-丙」之連接實線，則兩造所爭議之部分土地即
    至少包含本院98年12月30日函文附圖斜線部分（見本院卷第
    198頁背面）。證人翁義富即被上訴人女婿於本院99年1月29
    日證稱：「我從71年到我岳母這邊，耕作921、1057、1053
    、1037地號，現在921半休耕」、「（所繪製圖921地號馬路
    以上的部分都是你在耕作？）921地號最北邊土地公廟前面
    都是我耕作的，我自71年耕作到自強北路開路為止，因為水
    過不去」、「（所指土地公廟前面是否即附圖斜線部分？）
    是」等情（見本院卷第220頁背面），與被上訴人所稱斜線
    部分土地係由被上訴人及其家屬所耕作使用一節大致相符，
    另有被上訴人提出斜線部分土地於自強北路興建前之照片3
    張為佐，應勘信為真實。上訴人戊○○雖主張其母徐五妹有
    在斜線部分土地上設置駁坎、護坡、擋土牆、種植番石榴、
    木瓜及攀藤類植物，惟未舉證以實其說，是否可信，顯有疑
    問，又上訴人戊○○係於94年9月2日始取得系爭920地號土
    地應有部分1/4，已如前述，若其母徐五妹於94年9月之後有
    在其上種植植物或設置地上物，勢必會與原使用人翁義富發
    生使用土地之爭執，然而，並無事證顯示上訴人戊○○有於
    本件訴訟之前，對被上訴人或其家屬爭執斜線部分土地之使
    用權能，卻係於96年4月間始對被上訴人提起本件確認界址
    之訴，亦與常情不符，故上訴人戊○○辯稱斜線部分係其母
    徐五妹所使用云云，無足採認。至證人翁義富雖於上訴人之
    訴訟代理人以空照圖詢問時，無法確定指出921地號、箱涵
    或土地公廟，然上訴人所提示之上證7-2乃google網站自高
    空由上往下拍攝之空照圖，距離地面尚遠，無法清楚看出地
    面事物，且一般人甚少自高空俯看地面，縱然係自己耕作之
    土地，亦難能當場自空照圖中之地理方位認出，不得因此全
    盤否定證人翁義富證詞之可信性。
  4.簡而言之，本件並無事證足資證明系爭108、108-11地號土
    地於42年分割時有分割線繪製錯誤之情形，且於91年實施地
    籍重測時，系爭108、108-11地號土地之所有權人即上訴人
    徐敬堂、丁○○與被上訴人委託之翁義富均有至現場指界，
    並蓋章確認地政機關所繪製之地籍線，未爭執有地籍線畫錯
    之事，而本件經國土測繪中心依其專業技術鑑定後，91年重
    測後之地籍線與重測前舊地籍圖之地籍線亦無明顯差異，復
    無移位現象，經斟酌土地所有權人現場指界、原審鑑定、證
    人李豐辰、翁義富之證詞與現場照片等卷內一切事證後，本
    院認原審判決確認兩造所有920、921地號（即重測前108、
    108-11地號）土地之界址如所附鑑定圖(一) U-Y-G之連接實
    線，尚無違誤。
(六)末遍觀原審判決，並未有關於「地籍圖重測公告期滿而確定
    後，土地所有權人即不得再提出異議或訴請確認界址」之認
    定，或曾以此為由，而為不利於上訴人之判定。上訴人稱原
    判決有此認定，顯已違反釋字第374號解釋意旨云云，尚嫌
    無據。
五、綜上所述，原審判決確認兩造所有920、921地號土地之界址
    如該判決所附鑑定圖(一) 所示U-Y-G之連接實線，尚無違誤
    ，上訴人猶執前詞，指摘原判決之不當，為無理由，應予駁
    回。
六、本件事證已臻明確，兩造其餘攻擊或防禦方法，經核與判決
    結果不生影響，爰不予一一論述。
七、據上論結，本件上訴為無理由，依民事訴訟法第436條之1第
    3 項、第449條第1項、第78條，判決如主文。
中    華    民    國    99    年    7     月    28    日
                  民事第二庭  審判長法  官  王銘勇
                                    法  官  吳靜怡
                                    法  官  梁智賢
以上正本係照原本作成。
如對本判決上訴，須於判決送達後20日內向本院提出上訴狀，並
應委任律師為訴訟代理人、一併繳納上訴審裁判費，且僅得以判
決適用法規顯有錯誤為理由，經本院以訴訟事件所涉及之法律見
解具有原則上之重要性而許可上訴為限。
中    華    民    國    99    年    7     月    28    日
                                    書記官  黃詩傑

司法院資訊處製作；財團法人民間司法改革基金會備份。
